---
title: "Bouwen van R-Shiny App"
format:
  revealjs:
    theme: [default,styles.scss]
    scrollable: true
    code-overflow: wrap
    code-line-numbers: true

revealjs-plugins:
  - codewindow
---

## Shiny

[Shiny](https://shiny.posit.co/r/getstarted/shiny-basics/lesson1/) is een pakket om interactieve webtoepassingen te maken met R.

We installeren het `shiny` pakket met de volgende opdracht:

::: {.codewindow .r chrome="windows"}
code.R
```{r}
#| label: shiny1
#| echo: true
#| output: true
#| warning: false
#| eval: false

install.packages('shiny')
```
:::

Het `shiny` pakket bevat 11 werkende voorbeelden. We kunnen een voorbeeld uitvoeren:

::: {.codewindow .r chrome="windows"}
code.R
```{r}
#| label: shiny2
#| echo: true
#| output: true
#| warning: false
#| eval: false

library(shiny)
runExample("01_hello", display.mode = "showcase")
```
:::

## Stap 1. Opzet van het project

1. Maak een nieuw project in een nieuwe map, bijvoorbeeld `wsapp`
2. Maak in deze map een bronbestand genaamd `app.R`
3. Open dat bestand in je editor, werk in dat bestand

## Stap 2. Opzet van de App

1. Laad pakketten `shiny` en `bslib` in je app. Installeer ze als je ze nog niet geïnstalleerd hebt.
2. Schrijf de basisstructuur voor een app. Een app heeft een `ui` object, *user interface* en een `server` functie. Functie shinyApp(ui,server) maakt een shiny App van het paar `ui` en `server`

::: {.codewindow .r chrome="windows"}
code.R
```{r}
#| label: Opzet App
#| echo: true
#| output: true
#| warning: false
#| eval: false

library(shiny)
library(bslib)

ui = page_navbar(
  title = 'Analyse productiedata'
)

server = function(input, output, session) {}

shinyApp(ui, server)
```
:::

## Stap 3. Laden van de data

1. We werken met het bestand [`productiedata.dat`](https://github.com/costerAnalytics/wsappproductie/blob/main/data/productiedata.dat). Maak een map `data` in je mappenstructuur en plaats het bestand daarin
2. Lees het bestand in en zorg dat alles goed staat
3. We lezen het bestand buiten de shiny code in, dus helemaal bovenaan het `app.R` bestand
4. Om de gegevens goed te krijgen doen we een paar bewerkingen met functies uit het `dplyr` pakket. We laden dit dus ook. Ook laden we het `lubridate` pakket om de datum juist te krijgen, en het `ggplot2` pakket voor de grafieken
5. Opmerking; neem even tijd om het originele `productiedata.dat` bestand te bekijken, en kijk ook hoe het `data` object er vervolgens uitziet. Gebruik bijvoorbeeld de opdracht `summary(data)` in de console

::: {.codewindow .r chrome="windows"}
code.R
```{r}
#| label: inlezen productiedata.dat
#| echo: true
#| output: true
#| warning: false
#| eval: false

library(shiny)
library(bslib)
library(dplyr)
library(lubridate)
library(ggplot2)

data <- read.table(
  'data/productiedata.dat',
  sep = ",",
  dec = ".",
  header = TRUE,
  row.names = 1, ## eerste kolom is een rijnummer
  na.strings = "NA"
) |>
  rename(vreettijd = Totale.vreettijd.in.minuten) |>
  rename_with(tolower) |>
  mutate(datum = ymd(datum)) |> ## zorg dat datum goed staat
  mutate(id = factor(id)) ## id moet een factor zijn
```
:::

## Stap 4. Eerste grafiek

1. We maken een grafiek van de melkproductie met functies uit het pakket `ggplot2`. Dit moet in de `server` functie gebeuren
2. We zorgen ervoor dat de grafiek in de app te zien is. Dit gebeurt in het `ui` object
3. Vervang in `app.R` het `ui` object en de `server` functie door de code hieronder
4. Je ziet nu een grafiek met een puntje per koe per dag; dit moet beter
5. In de console verschijnt de waarschuwing `Removed ... rows containing missing values`. Dat is geen probleem: rijen zonder productie worden niet getekend

::: {.codewindow .r chrome="windows"}
code.R
```{r}
#| label: eerste grafiek
#| echo: true
#| output: true
#| warning: false
#| eval: false

ui = page_navbar(
  title = 'Analyse productiedata',
  nav_panel(
    title = "Dashboard",
    card(
      full_screen = TRUE,
      card_header("Productie over de tijd"),
      card_body(
        plotOutput("grafiek")
      )
    )
  )
)

server = function(input, output, session) {
  output$grafiek <- renderPlot({
    ggplot(data, aes(x = datum, y = productie)) +
      geom_point(size = 1.5) +
      labs(
        title = 'Melkproductie',
        x = "Datum",
        y = "Productie"
      )
  })
}

shinyApp(ui, server)
```
:::

## Stap 5. Gemiddelde dagproductie

1. We willen een grafiek met de gemiddelde melkproductie per dag, we moeten dit berekenen.
2. We passen de `server` functie hiervoor aan: vervang in `app.R` alleen de `server` functie door de code hieronder. Het `ui` object blijft hetzelfde
3. Het begint er nu op te lijken

::: {.codewindow .r chrome="windows"}
code.R
```{r}
#| label: betere grafiek
#| echo: true
#| output: true
#| warning: false
#| eval: false

server = function(input, output, session) {
  dt <- reactive({
    data |>
      filter(productie > 0, !is.na(datum)) |>
      group_by(datum) |>
      summarise(productie = mean(productie, na.rm = TRUE), .groups = "drop")
  })

  output$grafiek <- renderPlot({
    ggplot(dt(), aes(x = datum, y = productie)) +
      geom_line(linewidth = 0.8, alpha = 0.8) +
      geom_point(size = 1.5) +
      labs(
        title = 'Melkproductie',
        x = "Datum",
        y = "Productie"
      )
  })
}

shinyApp(ui, server)
```
:::

## Stap 6: Eerste interactiviteit

We willen nu graag selecteren op laktatiedagen en laktatienummer, zodat de grafiek het gemiddelde van de geselecteerde dieren laat zien.

1. We moeten selectieboxen maken voor laktatiedagen en laktatienummer, dit moet in het `ui` object. Om de code mooi te houden maken we eerst een lijst met daarin de twee selecties.
2. De selectieboxen moeten in een `sidebar` van het dashboard komen, hiervoor gebruiken we functie `sidebar`
3. De selectie moet doorwerken in de data, dit gebeurt in de `server` functie
4. Let op; we *wrappen*/wikkelen de code voor de behandeling van de data in de server functie in een `reactive` functie. Dit moet omdat deze code telkens moet lopen als we de selecties veranderen. Het resultaat van een `reactive` functie is een `reactive` functie, hier moeten we mee werken alsof het een functie is, vandaar `dt()`. Voor achtergrond, lees [Basic Reactivity](https://mastering-shiny.org/basic-reactivity.html).

::: {.codewindow .r chrome="windows"}
code.R
```{r}
#| label: selecties
#| echo: true
#| output: true
#| warning: false
#| eval: false

inputs <- list(
  sliderInput(
    inputId = 'lacts',
    label = "Laktaties:",
    min = min(data$lactatie, na.rm = TRUE),
    max = max(data$lactatie, na.rm = TRUE),
    step = 1,
    value = c(1, 3)
  ),
  sliderInput(
    inputId = 'dims',
    label = "Laktatiedagen:",
    min = min(data$dim, na.rm = TRUE),
    max = max(data$dim, na.rm = TRUE),
    step = 1,
    value = c(1, 365)
  )
)

ui = page_navbar(
  title = 'Analyse productiedata',
  sidebar = sidebar(inputs),
  nav_panel(
    title = "Dashboard",
    card(
      full_screen = TRUE,
      card_header("Productie over de tijd"),
      card_body(
        plotOutput("grafiek")
      )
    )
  )
)

server = function(input, output, session) {
  dt <- reactive({
    data |>
      filter(
        productie > 0,
        !is.na(datum),
        lactatie >= input$lacts[1],
        lactatie <= input$lacts[2],
        dim >= input$dims[1],
        dim <= input$dims[2]
      )
  })

  output$grafiek <- renderPlot({
    req(dt())

    dt() |>
      group_by(datum) |>
      summarise(productie = mean(productie, na.rm = TRUE), .groups = "drop") |>
      ggplot(aes(x = datum, y = productie)) +
      geom_line(linewidth = 0.8, alpha = 0.8) +
      geom_point(size = 1.5) +
      labs(
        title = 'Melkproductie',
        x = "Datum",
        y = "Productie"
      )
  })
}

shinyApp(ui, server)
```
:::

## Stap 7: Tabel

1. We willen ook een tabel met daarin de geselecteerde data; hiervoor gebruiken we pakket `DT`
2. De tabel wordt in de `output` lijst in `server` gezet en we geven hem vervolgens weer in `ui`
3. De selecties laten we voorlopig voor wat ze zijn


::: {.codewindow .r chrome="windows"}
code.R
```{r}
#| label: tabelDT
#| echo: true
#| output: true
#| warning: false
#| eval: false

ui = page_navbar(
  title = 'Analyse productiedata',
  sidebar = sidebar(inputs),
  nav_panel(
    title = "Dashboard",
    card(
      full_screen = TRUE,
      card_header("Kenmerken over de tijd"),
      card_body(plotOutput("grafiek"))
    ),
    card(
      full_screen = TRUE,
      card_header("Tabel van de gegevens"),
      card_body(fillable = TRUE, DTOutput("tabel"))
    )
  )
)

server = function(input, output, session) {
  dt <- reactive({
    data |>
      filter(
        productie > 0,
        !is.na(datum),
        lactatie >= input$lacts[1],
        lactatie <= input$lacts[2],
        dim >= input$dims[1],
        dim <= input$dims[2]
      )
  })

  output$grafiek <- renderPlot({
    req(dt())

    dt() |>
      group_by(datum) |>
      summarise(productie = mean(productie, na.rm = TRUE), .groups = "drop") |>
      ggplot(aes(x = datum, y = productie)) +
      geom_line(linewidth = 0.8, alpha = 0.8) +
      geom_point(size = 1.5) +
      labs(
        title = 'Melkproductie',
        x = "Datum",
        y = "Productie"
      )
  })

  output$tabel <- renderDT({
    req(dt())

    datatable(
      dt() |>
        arrange(id, datum)
    )
  })
}

shinyApp(ui, server)
```
:::

## Stap 8: Mooiere tabel
De tabel ziet er niet goed genoeg uit:

1. Hij moet een mooie stijl hebben, we kiezen voor `bootstrap5`
2. Kolom `datum` moet op een juiste manier weergegeven worden. Hiervoor gebruiken we een aantal functies
3. De breedte van kolom `datum`  moet aangepast worden omdat het anders niet past. Hiervoor zoeken we eerst het kolomnummer van deze kolom op (`datum_index`), en geven vervolgens aan dat de kolom van deze index breder moet worden en links uitlijnt
4. We willen de rijnummers van de tabel niet meer zien, diernummer voldoet, daarom `rownames=FALSE`
5. En nog een paar aanpassingen

::: {.codewindow .r chrome="windows"}
code.R
```{r}
#| label: verbeter tabel
#| echo: true
#| output: true
#| warning: false
#| eval: false

output$tabel <- renderDT({
  req(dt())

  # Zoek de positie van de kolom 'datum' op; DT telt vanaf 0, R vanaf 1
  datum_index <- which(colnames(dt()) == "datum") - 1

  datatable(
    dt() |>
      arrange(id, datum),
    style = "bootstrap5",
    fillContainer = TRUE,
    rownames = FALSE,
    options = list(
      pageLength = 10,
      dom = 'ltp',
      autoWidth = TRUE, # Verplicht om handmatige breedtes toe te staan
      columnDefs = list(
        list(
          targets = datum_index, # De index van de datumkolom
          width = '150px',       # Pas dit getal aan om hem breder of smaller te maken
          className = 'dt-left'  # Zorgt dat de datum netjes links uitlijnt
        )
      )
    )
  ) |>
    # Formatteer de datumkolom naar Nederlands formaat (DD-MM-YYYY)
    formatDate(
      columns = "datum",
      method = "toLocaleDateString",
      params = list(
        locales = "nl-NL",
        options = list(
          year = "numeric",
          month = "2-digit",
          day = "2-digit",
          timeZone = "UTC" # datum is UTC; voorkomt een dag verschuiving in andere tijdzones
        )
      )
    )
})
```
:::

## Stap 9: Extra informatie

We willen nu graag een blokje met het aantal geselecteerde dieren en een blokje met het aantal geselecteerde rijen in de data. Verder plaatsen we de `cards` met de grafiek en de tabel, samen met de twee nieuwe blokjes, buiten het `ui` object, zodat het er netter uitziet:

1. We willen de blokjes naast elkaar, daarom moeten we het scherm in 2-en opdelen; dit doen we met functie `layout_column_wrap`.
2. De blokjes krijgen hun waarde uit een berekening die in `server` wordt uitgevoerd
3. Het formaat van de blokjes wordt dmv een soort css ingegeven
4. De `cards` worden nu in het `ui` object geladen, we zetten er `!!!` om de lijst goed uit te pakken
5. De statistieken voor de blokjes worden in `server` berekend en komen vervolgens in `ui`


::: {.codewindow .r chrome="windows"}
code.R
```{r}
#| label: infoblokjes
#| echo: true
#| output: true
#| warning: false
#| eval: false

cards <- list(
  # Waarde-boxen voor snelle statistieken bovenaan
  layout_column_wrap(
    width = 1/2,
    value_box(
      title = "Geselecteerde Rijen",
      value = tags$span(
        textOutput("stat_rijen"),
        style = "font-size: clamp(1.5rem, 4vw, 2.5rem); font-weight: bold;"
      ),
      showcase = shiny::icon("database"),
      theme = "primary"
    ),
    value_box(
      title = "Geselecteerde Dieren",
      value = tags$span(
        textOutput("stat_dieren"),
        style = "font-size: clamp(1.5rem, 4vw, 2.5rem); font-weight: bold;"
      ),
      showcase = shiny::icon("cow"),
      theme = "teal"
    )
  ),

  card(
    full_screen = TRUE,
    card_header("Kenmerken over de tijd"),
    card_body(plotOutput("grafiek"))
  ),
  card(
    full_screen = TRUE,
    card_header("Tabel van de gegevens"),
    card_body(fillable = TRUE, DTOutput("tabel"))
  )
)

ui = page_navbar(
  theme = bs_theme(version = 5, bootswatch = "flatly"),
  title = "Analyse productiedata",
  sidebar = sidebar(inputs),

  nav_panel(
    title = "Dashboard",
    !!!cards
  )
)

# Statistiek 1: aantal rijen
output$stat_rijen <- renderText({ nrow(dt()) })

# Statistiek 2: aantal unieke dieren in selectie
output$stat_dieren <- renderText({ n_distinct(dt()$id) })
```
:::

## Stap 10: grote geheel

We geven nu weer de hele app weer, zodat je het grote geheel niet uit het oog verliest

::: {.codewindow .r chrome="windows"}
code.R
```{r}
#| label: hele app
#| echo: true
#| output: true
#| warning: false
#| eval: false

library(shiny)
library(bslib)
library(dplyr)
library(lubridate)
library(ggplot2)
library(DT)

data <- read.table(
  'data/productiedata.dat',
  sep = ",",
  dec = ".",
  header = TRUE,
  row.names = 1, ## eerste kolom is een rijnummer
  na.strings = "NA"
) |>
  rename(vreettijd = Totale.vreettijd.in.minuten) |>
  rename_with(tolower) |>
  mutate(datum = ymd(datum)) |> ## zorg dat datum goed staat
  mutate(id = factor(id)) ## id moet een factor zijn

inputs <- list(
  sliderInput(
    inputId = 'lacts',
    label = "Laktaties:",
    min = min(data$lactatie, na.rm = TRUE),
    max = max(data$lactatie, na.rm = TRUE),
    step = 1,
    value = c(1, 3)
  ),
  sliderInput(
    inputId = 'dims',
    label = "Laktatiedagen:",
    min = min(data$dim, na.rm = TRUE),
    max = max(data$dim, na.rm = TRUE),
    step = 1,
    value = c(1, 365)
  )
)

cards <- list(
  # Waarde-boxen voor snelle statistieken bovenaan
  layout_column_wrap(
    width = 1/2,
    value_box(
      title = "Geselecteerde Rijen",
      value = tags$span(
        textOutput("stat_rijen"),
        style = "font-size: clamp(1.5rem, 4vw, 2.5rem); font-weight: bold;"
      ),
      showcase = shiny::icon("database"),
      theme = "primary"
    ),
    value_box(
      title = "Geselecteerde Dieren",
      value = tags$span(
        textOutput("stat_dieren"),
        style = "font-size: clamp(1.5rem, 4vw, 2.5rem); font-weight: bold;"
      ),
      showcase = shiny::icon("cow"),
      theme = "teal"
    )
  ),

  card(
    full_screen = TRUE,
    card_header("Kenmerken over de tijd"),
    card_body(plotOutput("grafiek"))
  ),
  card(
    full_screen = TRUE,
    card_header("Tabel van de gegevens"),
    card_body(fillable = TRUE, DTOutput("tabel"))
  )
)

ui = page_navbar(
  theme = bs_theme(version = 5, bootswatch = "flatly"),
  title = "Analyse productiedata",
  sidebar = sidebar(inputs),

  nav_panel(
    title = "Dashboard",
    !!!cards
  )
)

server = function(input, output, session) {
  dt <- reactive({
    data |>
      filter(
        productie > 0,
        !is.na(datum),
        lactatie >= input$lacts[1],
        lactatie <= input$lacts[2],
        dim >= input$dims[1],
        dim <= input$dims[2]
      )
  })

  output$grafiek <- renderPlot({
    req(dt())

    dt() |>
      group_by(datum) |>
      summarise(productie = mean(productie, na.rm = TRUE), .groups = "drop") |>
      ggplot(aes(x = datum, y = productie)) +
      geom_line(linewidth = 0.8, alpha = 0.8) +
      geom_point(size = 1.5) +
      labs(
        title = 'Melkproductie',
        x = "Datum",
        y = "Productie"
      )
  })

  output$tabel <- renderDT({
    req(dt())

    # Zoek de positie van de kolom 'datum' op; DT telt vanaf 0, R vanaf 1
    datum_index <- which(colnames(dt()) == "datum") - 1

    datatable(
      dt() |>
        arrange(id, datum),
      style = "bootstrap5",
      fillContainer = TRUE,
      rownames = FALSE,
      options = list(
        pageLength = 10,
        dom = 'ltp',
        autoWidth = TRUE, # Verplicht om handmatige breedtes toe te staan
        columnDefs = list(
          list(
            targets = datum_index, # De index van de datumkolom
            width = '150px',       # Pas dit getal aan om hem breder of smaller te maken
            className = 'dt-left'  # Zorgt dat de datum netjes links uitlijnt
          )
        )
      )
    ) |>
      # Formatteer de datumkolom naar Nederlands formaat (DD-MM-YYYY)
      formatDate(
        columns = "datum",
        method = "toLocaleDateString",
        params = list(
          locales = "nl-NL",
          options = list(
            year = "numeric",
            month = "2-digit",
            day = "2-digit",
            timeZone = "UTC" # datum is UTC; voorkomt een dag verschuiving in andere tijdzones
          )
        )
      )
  })

  # Statistiek 1: aantal rijen
  output$stat_rijen <- renderText({ nrow(dt()) })

  # Statistiek 2: aantal unieke dieren in selectie
  output$stat_dieren <- renderText({ n_distinct(dt()$id) })
}

shinyApp(ui, server)
```
:::
