---
title: "Bouwen van R-Shiny App"
format:
  revealjs:
    theme: [default,styles.scss]
    scrollable: true
    code-overflow: wrap
    code-line-numbers: true

revealjs-plugins:
  - codewindow
---

## Shiny

[Shiny](https://shiny.posit.co/r/getstarted/shiny-basics/lesson1/) is een pakket om interactieve webtoepassingen te maken met R. 

We installeren het `shiny` pakket met de volgende opdracht:

::: {.codewindow .r chrome="windows"}
code.R
```{r}
#| label: shiny1
#| echo: true
#| output: true
#| warning: false
#| eval: false


install.packages('shiny')
```
:::

Het `shiny` pakket bevat 11 werkende voorbeelden. We kunnen een voorbeeld uitvoeren:

::: {.codewindow .r chrome="windows"}
code.R
```{r}
#| label: shiny2
#| echo: true
#| output: true
#| warning: false
#| eval: false


library(shiny)
runExample("01_hello", display.mode = "showcase")

```
:::

## Stap 1. Opzet van het project

1. Maak een nieuwe project in een nieuwe map, bijvoorbeeld `wsapp`
2. Maak in deze map een bronbetand genaamd `app.R`
3. Open dat bestand je editor, werk in dat bestand

## Stap 2. Opzet van de App

1. Laad pakketten `shiny` en `bslib` in je app. Installeer ze als je ze nog niet geïnstalleerd hebt.
2. Schrijf de basisstructuur voor een app. Een app heeft een `ui` object, *user interface* en een `server` functie. Functie shinyApp(ui,server) maakt een shiny App van het paar `ui` en `server`

::: {.codewindow .r chrome="windows"}
code.R
```{r}
#| label: Opzet App
#| echo: true
#| output: true
#| warning: false
#| eval: false

library(shiny)
library(bslib)

ui = page_navbar(
  title = 'Analyse productiedata'
)

server = function(input, output,session) {}

shinyApp(ui,server)
```
:::

## Stap 3. Laden van de data

1. We werken met het bestand [`productiedata.dat`](https://github.com/costerAnalytics/wsappproductie/blob/main/data/productiedata.dat). Maak een map `data` in je mappenstruktuur en plaats het bestand daarin
2. Lees het bestand in en zorg dat alles goed staat
3. We lezen het bestand buiten de shiny code in, dus helemaal bovenaan het `app.R` bestand
4. Om de gegevens goed te krijgen doen we een paar bewerkingen met functies uit het `dplyr` pakket. We laden dit dus ook
5. Opmerking; neem even tijd om het originele `productiedata.dat` bestand te bekijken, en kijk ook hoe het `data` object er vervolgens uitziet. Gebruik bijvoorbeeld de opdracht `summary(data)` in de console

::: {.codewindow .r chrome="windows"}
code.R
```{r}
#| label: inlezen productiedata.dat
#| echo: true
#| output: true
#| warning: false
#| eval: false

library(shiny)
library(bslib)
library(dplyr)

data <- read.table('data/productiedata.dat',
                   sep = ",",
                   dec = ".",
                   header = TRUE,
                   row.names = 1, ## eerste kolom is een rijnummer
                   na.strings = "NA") |>
  rename(vreettijd = 15) |> 
  rename_with(tolower) |> 
  mutate(datum = parse_date_time(datum, orders = "%Y-%m-%d")) |> ## zorg dat datum goed staat
  mutate(id = factor(id)) ## id moet een factor zijn

```
:::

## Stap 4. Eerste grafiek

1. We maken een grafiek van de gemiddelde melkproductie per dag met functies uit het `ggplot2`. Dit moet in de `server` functie gebeuren
2. We zorgen ervoor dat de grafiek in de app te zien is. Dit gebeurt in het `ui` object

::: {.codewindow .r chrome="windows"}
code.R
```{r}
#| label: eerste grafiek
#| echo: true
#| output: true
#| warning: false
#| eval: false







```
:::










