---
title: "Bouwen van een R-Shiny App"
format:
  revealjs:
    theme: [default,styles.scss]
    scrollable: true
    code-overflow: wrap
    code-line-numbers: true

revealjs-plugins:
  - codewindow
---

## Shiny

[Shiny](https://shiny.posit.co/r/getstarted/shiny-basics/lesson1/) is een pakket om interactieve webtoepassingen te maken met R.

We installeren het `shiny` pakket met de volgende opdracht:

::: {.codewindow .r chrome="windows"}
code.R
```{r}
#| label: shiny1
#| echo: true
#| output: true
#| warning: false
#| eval: false

install.packages('shiny')
```
:::

Het `shiny` pakket bevat 11 werkende voorbeelden. We kunnen een voorbeeld uitvoeren:

::: {.codewindow .r chrome="windows"}
code.R
```{r}
#| label: shiny2
#| echo: true
#| output: true
#| warning: false
#| eval: false

library(shiny)
runExample("01_hello", display.mode = "showcase")
```
:::

## Stap 1. Opzet van het project

1. Maak een nieuw project in een nieuwe map, bijvoorbeeld `wsapp`
2. Maak in deze map een bronbestand genaamd `app.R`
3. Open dat bestand in je editor, werk in dat bestand

## Stap 2. Opzet van de App

1. Laad pakketten `shiny` en `bslib` in je app. Installeer ze als je ze nog niet geïnstalleerd hebt.
2. Schrijf de basisstructuur voor een app. Een app heeft een `ui` object, *user interface* en een `server` functie. Functie shinyApp(ui,server) maakt een shiny App van het paar `ui` en `server`

::: {.codewindow .r chrome="windows"}
code.R
```{r}
#| label: Opzet App
#| echo: true
#| output: true
#| warning: false
#| eval: false

library(shiny)
library(bslib)

ui = page_navbar(
  title = 'Analyse productiedata'
)

server = function(input, output, session) {}

shinyApp(ui, server)
```
:::

## Stap 3. Laden van de data

1. We werken met het bestand [`productiedata.dat`](https://github.com/costerAnalytics/wsappproductie/blob/main/data/productiedata.dat). Maak een map `data` in je mappenstructuur en plaats het bestand daarin
2. Lees het bestand in en zorg dat alles goed staat
3. We lezen het bestand buiten de shiny code in, dus helemaal bovenaan het `app.R` bestand
4. Om de gegevens goed te krijgen doen we een paar bewerkingen met functies uit het `dplyr` pakket. We laden dit dus ook. Ook laden we het `lubridate` pakket om de datum juist te krijgen, en het `ggplot2` pakket voor de grafieken
5. Opmerking; neem even tijd om het originele `productiedata.dat` bestand te bekijken, en kijk ook hoe het `data` object er vervolgens uitziet. Gebruik bijvoorbeeld de opdracht `summary(data)` in de console

::: {.codewindow .r chrome="windows"}
code.R
```{r}
#| label: inlezen productiedata.dat
#| echo: true
#| output: true
#| warning: false
#| eval: false

library(shiny)
library(bslib)
library(dplyr)
library(lubridate)
library(ggplot2)

data <- read.table(
  'data/productiedata.dat',
  sep = ",",
  dec = ".",
  header = TRUE,
  row.names = 1, ## eerste kolom is een rijnummer
  na.strings = "NA"
) |>
  rename(vreettijd = Totale.vreettijd.in.minuten) |>
  rename_with(tolower) |>
  mutate(datum = ymd(datum)) |> ## zorg dat datum goed staat
  mutate(id = factor(id)) ## id moet een factor zijn
```
:::

## Stap 4. Eerste grafiek

1. We maken een grafiek van de melkproductie met functies uit het pakket `ggplot2`. Dit moet in de `server` functie gebeuren
2. We zorgen ervoor dat de grafiek in de app te zien is. Dit gebeurt in het `ui` object
3. Vervang in `app.R` het `ui` object en de `server` functie door de code hieronder
4. Je ziet nu een grafiek met een puntje per koe per dag; dit moet beter
5. In de console verschijnt de waarschuwing `Removed ... rows containing missing values`. Dat is geen probleem: rijen zonder productie worden niet getekend

::: {.codewindow .r chrome="windows"}
code.R
```{r}
#| label: eerste grafiek
#| echo: true
#| output: true
#| warning: false
#| eval: false

ui = page_navbar(
  title = 'Analyse productiedata',
  nav_panel(
    title = "Dashboard",
    card(
      full_screen = TRUE,
      card_header("Productie over de tijd"),
      card_body(
        plotOutput("grafiek")
      )
    )
  )
)

server = function(input, output, session) {
  output$grafiek <- renderPlot({
    ggplot(data, aes(x = datum, y = productie)) +
      geom_point(size = 1.5) +
      labs(
        title = 'Melkproductie',
        x = "Datum",
        y = "Productie"
      )
  })
}

shinyApp(ui, server)
```
:::

## Stap 5. Gemiddelde dagproductie

1. We willen een grafiek met de gemiddelde melkproductie per dag, we moeten dit berekenen.
2. We passen de `server` functie hiervoor aan: vervang in `app.R` alleen de `server` functie door de code hieronder. Het `ui` object blijft hetzelfde
3. Het begint er nu op te lijken

::: {.codewindow .r chrome="windows"}
code.R
```{r}
#| label: betere grafiek
#| echo: true
#| output: true
#| warning: false
#| eval: false

server = function(input, output, session) {
  dt <- reactive({
    data |>
      filter(productie > 0, !is.na(datum)) |>
      group_by(datum) |>
      summarise(productie = mean(productie, na.rm = TRUE), .groups = "drop")
  })

  output$grafiek <- renderPlot({
    ggplot(dt(), aes(x = datum, y = productie)) +
      geom_line(linewidth = 0.8, alpha = 0.8) +
      geom_point(size = 1.5) +
      labs(
        title = 'Melkproductie',
        x = "Datum",
        y = "Productie"
      )
  })
}

shinyApp(ui, server)
```
:::

## Stap 6: Eerste interactiviteit

We willen nu graag selecteren op laktatiedagen en laktatienummer, zodat de grafiek het gemiddelde van de geselecteerde dieren laat zien.

1. We moeten schuifregelaars (*sliders*) maken voor laktatiedagen en laktatienummer, dit moet in het `ui` object. Om de code mooi te houden maken we eerst een lijst met daarin de twee schuifregelaars.
2. De schuifregelaars moeten in een `sidebar` van het dashboard komen, hiervoor gebruiken we functie `sidebar`
3. De selectie moet doorwerken in de data, dit gebeurt in de `server` functie
4. Let op; we *wrappen*/wikkelen de code voor de behandeling van de data in de server functie in een `reactive` functie. Dit moet omdat deze code telkens moet lopen als we de selecties veranderen. Het resultaat van een `reactive` functie is een `reactive` functie, hier moeten we mee werken alsof het een functie is, vandaar `dt()`. Voor achtergrond, lees [Basic Reactivity](https://mastering-shiny.org/basic-reactivity.html).

::: {.codewindow .r chrome="windows"}
code.R
```{r}
#| label: selecties
#| echo: true
#| output: true
#| warning: false
#| eval: false

inputs <- list(
  sliderInput(
    inputId = 'lacts',
    label = "Laktaties:",
    min = min(data$lactatie, na.rm = TRUE),
    max = max(data$lactatie, na.rm = TRUE),
    step = 1,
    value = c(1, 3)
  ),
  sliderInput(
    inputId = 'dims',
    label = "Laktatiedagen:",
    min = min(data$dim, na.rm = TRUE),
    max = max(data$dim, na.rm = TRUE),
    step = 1,
    value = c(1, 365)
  )
)

ui = page_navbar(
  title = 'Analyse productiedata',
  sidebar = sidebar(inputs),
  nav_panel(
    title = "Dashboard",
    card(
      full_screen = TRUE,
      card_header("Productie over de tijd"),
      card_body(
        plotOutput("grafiek")
      )
    )
  )
)

server = function(input, output, session) {
  dt <- reactive({
    data |>
      filter(
        productie > 0,
        !is.na(datum),
        lactatie >= input$lacts[1],
        lactatie <= input$lacts[2],
        dim >= input$dims[1],
        dim <= input$dims[2]
      )
  })

  output$grafiek <- renderPlot({
    req(dt())

    dt() |>
      group_by(datum) |>
      summarise(productie = mean(productie, na.rm = TRUE), .groups = "drop") |>
      ggplot(aes(x = datum, y = productie)) +
      geom_line(linewidth = 0.8, alpha = 0.8) +
      geom_point(size = 1.5) +
      labs(
        title = 'Melkproductie',
        x = "Datum",
        y = "Productie"
      )
  })
}

shinyApp(ui, server)
```
:::

## Stap 7: Tabel

1. We willen ook een tabel met daarin de geselecteerde data; hiervoor gebruiken we pakket `DT`. Zet `library(DT)` bovenaan `app.R`, bij de andere pakketten
2. De tabel wordt in de `output` lijst in `server` gezet en we geven hem vervolgens weer in `ui`
3. De selecties laten we voorlopig voor wat ze zijn

::: {.codewindow .r chrome="windows"}
code.R
```{r}
#| label: tabelDT
#| echo: true
#| output: true
#| warning: false
#| eval: false

library(DT)

ui = page_navbar(
  title = 'Analyse productiedata',
  sidebar = sidebar(inputs),
  nav_panel(
    title = "Dashboard",
    card(
      full_screen = TRUE,
      card_header("Kenmerken over de tijd"),
      card_body(plotOutput("grafiek"))
    ),
    card(
      full_screen = TRUE,
      card_header("Tabel van de gegevens"),
      card_body(fillable = TRUE, DTOutput("tabel"))
    )
  )
)

server = function(input, output, session) {
  dt <- reactive({
    data |>
      filter(
        productie > 0,
        !is.na(datum),
        lactatie >= input$lacts[1],
        lactatie <= input$lacts[2],
        dim >= input$dims[1],
        dim <= input$dims[2]
      )
  })

  output$grafiek <- renderPlot({
    req(dt())

    dt() |>
      group_by(datum) |>
      summarise(productie = mean(productie, na.rm = TRUE), .groups = "drop") |>
      ggplot(aes(x = datum, y = productie)) +
      geom_line(linewidth = 0.8, alpha = 0.8) +
      geom_point(size = 1.5) +
      labs(
        title = 'Melkproductie',
        x = "Datum",
        y = "Productie"
      )
  })

  output$tabel <- renderDT({
    req(dt())

    datatable(
      dt() |>
        arrange(id, datum)
    )
  })
}

shinyApp(ui, server)
```
:::

## Stap 8: Mooiere tabel
De tabel ziet er niet goed genoeg uit:

1. Hij moet een mooie stijl hebben, we kiezen voor `bootstrap5`
2. Kolom `datum` moet op een juiste manier weergegeven worden. Hiervoor gebruiken we een aantal functies
3. De breedte van kolom `datum` moet aangepast worden omdat het anders niet past. Hiervoor zoeken we eerst het kolomnummer van deze kolom op (`datum_index`), en geven vervolgens aan dat de kolom van deze index breder moet worden en links uitlijnt
4. We willen de rijnummers van de tabel niet meer zien, diernummer voldoet, daarom `rownames=FALSE`
5. En nog een paar aanpassingen
6. Vervang in de `server` functie de oude `output$tabel` door de code hieronder. Let op: deze code hoort *binnen* de `server` functie

::: {.codewindow .r chrome="windows"}
code.R
```{r}
#| label: verbeter tabel
#| echo: true
#| output: true
#| warning: false
#| eval: false

output$tabel <- renderDT({
  req(dt())

  # Zoek de positie van de kolom 'datum' op; DT telt vanaf 0, R vanaf 1
  datum_index <- which(colnames(dt()) == "datum") - 1

  datatable(
    dt() |>
      arrange(id, datum),
    style = "bootstrap5",
    fillContainer = TRUE,
    rownames = FALSE,
    options = list(
      pageLength = 10,
      dom = 'ltp',
      autoWidth = TRUE, # Verplicht om handmatige breedtes toe te staan
      columnDefs = list(
        list(
          targets = datum_index, # De index van de datumkolom
          width = '150px',       # Pas dit getal aan om hem breder of smaller te maken
          className = 'dt-left'  # Zorgt dat de datum netjes links uitlijnt
        )
      )
    )
  ) |>
    # Formatteer de datumkolom naar Nederlands formaat (DD-MM-YYYY)
    formatDate(
      columns = "datum",
      method = "toLocaleDateString",
      params = list(
        locales = "nl-NL",
        options = list(
          year = "numeric",
          month = "2-digit",
          day = "2-digit",
          timeZone = "UTC" # datum is UTC; voorkomt een dag verschuiving in andere tijdzones
        )
      )
    )
})
```
:::

## Stap 9: Extra informatie

We willen nu graag een blokje met het aantal geselecteerde dieren en een blokje met het aantal geselecteerde rijen in de data. Verder plaatsen we de `cards` met de grafiek en de tabel, samen met de twee nieuwe blokjes, buiten het `ui` object, zodat het er netter uitziet:

1. We willen de blokjes naast elkaar, daarom moeten we het scherm in tweeën delen; dit doen we met functie `layout_column_wrap`.
2. De blokjes krijgen hun waarde uit een berekening die in `server` wordt uitgevoerd
3. Het formaat van de tekst in de blokjes geven we op met CSS
4. De `cards` worden nu in het `ui` object geladen, we zetten er `!!!` voor om de lijst goed uit te pakken
5. De statistieken voor de blokjes worden in `server` berekend en komen vervolgens in `ui`. Let op: de laatste twee `output$...` regels horen *binnen* de `server` functie

::: {.codewindow .r chrome="windows"}
code.R
```{r}
#| label: infoblokjes
#| echo: true
#| output: true
#| warning: false
#| eval: false

cards <- list(
  # Waarde-boxen voor snelle statistieken bovenaan
  layout_column_wrap(
    width = 1/2,
    value_box(
      title = "Geselecteerde Rijen",
      value = tags$span(
        textOutput("stat_rijen"),
        style = "font-size: clamp(1.5rem, 4vw, 2.5rem); font-weight: bold;"
      ),
      showcase = shiny::icon("database"),
      theme = "primary"
    ),
    value_box(
      title = "Geselecteerde Dieren",
      value = tags$span(
        textOutput("stat_dieren"),
        style = "font-size: clamp(1.5rem, 4vw, 2.5rem); font-weight: bold;"
      ),
      showcase = shiny::icon("cow"),
      theme = "teal"
    )
  ),

  card(
    full_screen = TRUE,
    card_header("Kenmerken over de tijd"),
    card_body(plotOutput("grafiek"))
  ),
  card(
    full_screen = TRUE,
    card_header("Tabel van de gegevens"),
    card_body(fillable = TRUE, DTOutput("tabel"))
  )
)

ui = page_navbar(
  theme = bs_theme(version = 5, bootswatch = "flatly"),
  title = "Analyse productiedata",
  sidebar = sidebar(inputs),

  nav_panel(
    title = "Dashboard",
    !!!cards
  )
)

# Statistiek 1: aantal rijen
output$stat_rijen <- renderText({ nrow(dt()) })

# Statistiek 2: aantal unieke dieren in selectie
output$stat_dieren <- renderText({ n_distinct(dt()$id) })
```
:::

## Stap 10: Het grote geheel

We laten nu de hele app zien, zodat je het grote geheel niet uit het oog verliest

::: {.codewindow .r chrome="windows"}
code.R
```{r}
#| label: hele app
#| echo: true
#| output: true
#| warning: false
#| eval: false

library(shiny)
library(bslib)
library(dplyr)
library(lubridate)
library(ggplot2)
library(DT)

data <- read.table(
  'data/productiedata.dat',
  sep = ",",
  dec = ".",
  header = TRUE,
  row.names = 1, ## eerste kolom is een rijnummer
  na.strings = "NA"
) |>
  rename(vreettijd = Totale.vreettijd.in.minuten) |>
  rename_with(tolower) |>
  mutate(datum = ymd(datum)) |> ## zorg dat datum goed staat
  mutate(id = factor(id)) ## id moet een factor zijn

inputs <- list(
  sliderInput(
    inputId = 'lacts',
    label = "Laktaties:",
    min = min(data$lactatie, na.rm = TRUE),
    max = max(data$lactatie, na.rm = TRUE),
    step = 1,
    value = c(1, 3)
  ),
  sliderInput(
    inputId = 'dims',
    label = "Laktatiedagen:",
    min = min(data$dim, na.rm = TRUE),
    max = max(data$dim, na.rm = TRUE),
    step = 1,
    value = c(1, 365)
  )
)

cards <- list(
  # Waarde-boxen voor snelle statistieken bovenaan
  layout_column_wrap(
    width = 1/2,
    value_box(
      title = "Geselecteerde Rijen",
      value = tags$span(
        textOutput("stat_rijen"),
        style = "font-size: clamp(1.5rem, 4vw, 2.5rem); font-weight: bold;"
      ),
      showcase = shiny::icon("database"),
      theme = "primary"
    ),
    value_box(
      title = "Geselecteerde Dieren",
      value = tags$span(
        textOutput("stat_dieren"),
        style = "font-size: clamp(1.5rem, 4vw, 2.5rem); font-weight: bold;"
      ),
      showcase = shiny::icon("cow"),
      theme = "teal"
    )
  ),

  card(
    full_screen = TRUE,
    card_header("Kenmerken over de tijd"),
    card_body(plotOutput("grafiek"))
  ),
  card(
    full_screen = TRUE,
    card_header("Tabel van de gegevens"),
    card_body(fillable = TRUE, DTOutput("tabel"))
  )
)

ui = page_navbar(
  theme = bs_theme(version = 5, bootswatch = "flatly"),
  title = "Analyse productiedata",
  sidebar = sidebar(inputs),

  nav_panel(
    title = "Dashboard",
    !!!cards
  )
)

server = function(input, output, session) {
  dt <- reactive({
    data |>
      filter(
        productie > 0,
        !is.na(datum),
        lactatie >= input$lacts[1],
        lactatie <= input$lacts[2],
        dim >= input$dims[1],
        dim <= input$dims[2]
      )
  })

  output$grafiek <- renderPlot({
    req(dt())

    dt() |>
      group_by(datum) |>
      summarise(productie = mean(productie, na.rm = TRUE), .groups = "drop") |>
      ggplot(aes(x = datum, y = productie)) +
      geom_line(linewidth = 0.8, alpha = 0.8) +
      geom_point(size = 1.5) +
      labs(
        title = 'Melkproductie',
        x = "Datum",
        y = "Productie"
      )
  })

  output$tabel <- renderDT({
    req(dt())

    # Zoek de positie van de kolom 'datum' op; DT telt vanaf 0, R vanaf 1
    datum_index <- which(colnames(dt()) == "datum") - 1

    datatable(
      dt() |>
        arrange(id, datum),
      style = "bootstrap5",
      fillContainer = TRUE,
      rownames = FALSE,
      options = list(
        pageLength = 10,
        dom = 'ltp',
        autoWidth = TRUE, # Verplicht om handmatige breedtes toe te staan
        columnDefs = list(
          list(
            targets = datum_index, # De index van de datumkolom
            width = '150px',       # Pas dit getal aan om hem breder of smaller te maken
            className = 'dt-left'  # Zorgt dat de datum netjes links uitlijnt
          )
        )
      )
    ) |>
      # Formatteer de datumkolom naar Nederlands formaat (DD-MM-YYYY)
      formatDate(
        columns = "datum",
        method = "toLocaleDateString",
        params = list(
          locales = "nl-NL",
          options = list(
            year = "numeric",
            month = "2-digit",
            day = "2-digit",
            timeZone = "UTC" # datum is UTC; voorkomt een dag verschuiving in andere tijdzones
          )
        )
      )
  })

  # Statistiek 1: aantal rijen
  output$stat_rijen <- renderText({ nrow(dt()) })

  # Statistiek 2: aantal unieke dieren in selectie
  output$stat_dieren <- renderText({ n_distinct(dt()$id) })
}

shinyApp(ui, server)
```
:::

## Stap 11: selectie van variabelen

De app geeft tot nu toe enkel melkproductie weer, terwijl de dataset ook andere variabelen bevat die we kunnen weergeven. Dit regelen we nu:

1. We maken een lijstje met de variabelen in de dataset die weergegeven kunnen worden
2. We maken een nieuw selectiemenu, waarin gebruikers één of meer daarvan kunnen kiezen
3. We zetten de variabelen van de dataset onder elkaar (dus: `id`, `datum`, `lactatie`, `dim`, `kenmerk`, `waarde`), het zogenaamde *lange* formaat. Dit doen we met functie `pivot_longer` uit het pakket `tidyr` bij het maken van de grafiek. Zet daarom `library(tidyr)` bovenaan `app.R`
4. Bij het maken van de tabel selecteren we ook uit deze kenmerken
5. Opnieuw laten we enkel de veranderingen zien: `bkv`, `km` en `inputs` komen na het inlezen van de data, en de `server` functie vervangt de oude

::: {.codewindow .r chrome="windows"}
code.R
```{r}
#| label: kenmerken
#| echo: true
#| output: true
#| warning: false
#| eval: false

library(tidyr)

bkv <- c("datum", "id", "lactatie", "dim", "productie") # lijstje met vaste variabelen
km <- colnames(data)[-c(1:4)] ## de andere variabelen, kenmerken waaruit we kunnen kiezen

inputs <- list(
  selectInput(
    inputId = "kenmerk",
    label = "Selecteer kenmerk(en)",
    choices = km,
    selected = km[1],
    multiple = TRUE
  ),
  sliderInput(
    inputId = 'lacts',
    label = "Laktaties:",
    min = min(data$lactatie, na.rm = TRUE),
    max = max(data$lactatie, na.rm = TRUE),
    step = 1,
    value = c(1, 3)
  ),
  sliderInput(
    inputId = 'dims',
    label = "Laktatiedagen:",
    min = min(data$dim, na.rm = TRUE),
    max = max(data$dim, na.rm = TRUE),
    step = 1,
    value = c(1, 365)
  )
)

server = function(input, output, session) {
  dt <- reactive({
    req(input$lacts, input$dims, input$kenmerk)

    # Dynamisch bepalen welke kolommen we behouden (bkv + geselecteerde kenmerken)
    geselecteerde_kolommen <- unique(c(bkv, input$kenmerk))

    data |>
      filter(
        productie > 0,
        lactatie >= input$lacts[1],
        lactatie <= input$lacts[2],
        dim >= input$dims[1],
        dim <= input$dims[2]
      ) |>
      select(all_of(geselecteerde_kolommen)) ## hier de kolommen die we willen laten zien
  })

  output$grafiek <- renderPlot({
    req(dt(), nrow(dt()) > 0)

    # Pivot en bereid data voor de grafiek voor
    plot_data <- dt() |>
      pivot_longer(
        cols = all_of(input$kenmerk),
        values_to = "waarde",
        names_to = "kenmerk"
      ) |>
      filter(!is.na(waarde), waarde > 0) |>
      group_by(datum, kenmerk) |>
      summarise(waarde = mean(waarde, na.rm = TRUE), .groups = "drop")
    ## hier berekenen we dus gemiddelde per kenmerk per dag

    req(nrow(plot_data) > 0) # geen grafiek als een kenmerk geen waarden heeft

    ggplot(plot_data, aes(x = datum, y = waarde, color = kenmerk, group = kenmerk)) +
      geom_line(linewidth = 0.8, alpha = 0.8) +
      geom_point(size = 1.5) +
      labs(
        title = 'Groepsgemiddelde over tijd',
        x = "Datum",
        y = "Waarde",
        color = "Kenmerk"
      ) +
      # grafieken per kenmerk als er meerdere gekozen zijn
      facet_wrap(~kenmerk, scales = "free_y")
  })

  # DataTable output genereren binnen de bslib card
  output$tabel <- renderDT({
    req(dt())

    # Zoek de positie van de kolom 'datum' op; DT telt vanaf 0, R vanaf 1
    datum_index <- which(colnames(dt()) == "datum") - 1

    datatable(
      dt() |>
        arrange(id, datum),
      style = "bootstrap5",
      fillContainer = TRUE,
      rownames = FALSE,
      options = list(
        pageLength = 10,
        dom = 'ltp',
        autoWidth = TRUE, # Verplicht om handmatige breedtes toe te staan
        columnDefs = list(
          list(
            targets = datum_index, # De index van de datumkolom
            width = '150px',       # Pas dit getal aan om hem breder of smaller te maken
            className = 'dt-left'  # Zorgt dat de datum netjes links uitlijnt
          )
        )
      )
    ) |>
      # Formatteer de datumkolom naar Nederlands formaat (DD-MM-YYYY)
      formatDate(
        columns = "datum",
        method = "toLocaleDateString",
        params = list(
          locales = "nl-NL",
          options = list(
            year = "numeric",
            month = "2-digit",
            day = "2-digit",
            timeZone = "UTC" # datum is UTC; voorkomt een dag verschuiving in andere tijdzones
          )
        )
      )
  })

  # Statistiek 1: aantal rijen
  output$stat_rijen <- renderText({ nrow(dt()) })

  # Statistiek 2: aantal unieke dieren in selectie
  output$stat_dieren <- renderText({ n_distinct(dt()$id) })
}
```
:::

## Stap 12: selectie van dieren

We willen het ook mogelijk maken om individuele dieren te selecteren.

1. We maken een nieuw selectiemenu, waarin gebruikers één of meer dieren kunnen kiezen
2. De selectie moet doorwerken in de data: in `dt()` filteren we op de gekozen dieren. Zijn er geen dieren gekozen, dan houden we alle dieren
3. Als dieren worden gekozen, maken we per dier een lijn en per kenmerk een aparte grafiek. Deze logica bouwen we in de code voor de grafiek
4. Vervang in de `server` functie `dt()` en `output$grafiek` door de code hieronder

::: {.codewindow .r chrome="windows"}
code.R
```{r}
#| label: dieren
#| echo: true
#| output: true
#| warning: false
#| eval: false

inputs <- list(
  selectInput(
    inputId = "kenmerk",
    label = "Selecteer kenmerk(en)",
    choices = km,
    selected = km[1],
    multiple = TRUE
  ),
  selectInput(
    inputId = "dieren",
    label = "Selecteer dier(en)",
    choices = sort(unique(data$id)),
    multiple = TRUE
  ),
  sliderInput(
    inputId = 'lacts',
    label = "Laktaties:",
    min = min(data$lactatie, na.rm = TRUE),
    max = max(data$lactatie, na.rm = TRUE),
    step = 1,
    value = c(1, 3)
  ),
  sliderInput(
    inputId = 'dims',
    label = "Laktatiedagen:",
    min = min(data$dim, na.rm = TRUE),
    max = max(data$dim, na.rm = TRUE),
    step = 1,
    value = c(1, 365)
  )
)

dt <- reactive({
  req(input$lacts, input$dims, input$kenmerk)

  # Dynamisch bepalen welke kolommen we behouden (bkv + geselecteerde kenmerken)
  geselecteerde_kolommen <- unique(c(bkv, input$kenmerk))

  data |>
    filter(
      productie > 0,
      lactatie >= input$lacts[1],
      lactatie <= input$lacts[2],
      dim >= input$dims[1],
      dim <= input$dims[2],
      is.null(input$dieren) | id %in% input$dieren # geen dieren gekozen: alle dieren
    ) |>
    select(all_of(geselecteerde_kolommen))
})

output$grafiek <- renderPlot({
  req(dt(), nrow(dt()) > 0)

  # 1. Pivot en bereid data voor de grafiek voor
  plot_data <- dt() |>
    pivot_longer(
      cols = all_of(input$kenmerk),
      values_to = "waarde",
      names_to = "kenmerk"
    ) |>
    filter(!is.na(waarde), waarde > 0)

  req(nrow(plot_data) > 0) # geen grafiek als een kenmerk geen waarden heeft

  # 2. Bepaal de logica op basis van wel/geen dierselectie
  if (is.null(input$dieren)) {
    # GEEN DIEREN GESELECTEERD -> Bereken groepsgemiddelde per dag
    plot_data <- plot_data |>
      group_by(datum, kenmerk) |>
      summarise(waarde = mean(waarde, na.rm = TRUE), .groups = "drop")

    mapping <- aes(x = datum, y = waarde, color = kenmerk, group = kenmerk)
    grafiek_titel <- "Groepsgemiddelde over de tijd"
  } else {
    # WEL DIEREN GESELECTEERD -> Bereken het gemiddelde PER DIER per dag
    plot_data <- plot_data |>
      group_by(id, datum, kenmerk) |>
      summarise(waarde = mean(waarde, na.rm = TRUE), .groups = "drop")

    mapping <- aes(x = datum, y = waarde, color = id, group = id)
    grafiek_titel <- "Individueel verloop per geselecteerd dier"
  }

  # 3. grafiek
  ggplot(plot_data, mapping) +
    geom_line(linewidth = 0.8, alpha = 0.8) +
    geom_point(size = 1.5) +
    labs(
      title = grafiek_titel,
      x = "Datum",
      y = "Waarde",
      color = if (is.null(input$dieren)) "Kenmerk" else "Dier ID"
    ) +
    # grafieken per kenmerk als er meerdere gekozen zijn
    facet_wrap(~kenmerk, scales = "free_y")
})
```
:::

## Stap 13: downloadknop

We willen de geselecteerde gegevens ook kunnen downloaden

1. Onder de selectiemenu's verschijnt een knop `download`
2. In de `server` functie moeten de geselecteerde gegevens (`dt()`) naar de juiste knop worden gestuurd

::: {.codewindow .r chrome="windows"}
code.R
```{r}
#| label: downloadknop
#| echo: true
#| output: true
#| warning: false
#| eval: false

inputs <- list(
  selectInput(
    inputId = "kenmerk",
    label = "Selecteer kenmerk(en)",
    choices = km,
    selected = km[1],
    multiple = TRUE
  ),
  selectInput(
    inputId = "dieren",
    label = "Selecteer dier(en)",
    choices = sort(unique(data$id)),
    multiple = TRUE
  ),
  sliderInput(
    inputId = 'lacts',
    label = "Laktaties:",
    min = min(data$lactatie, na.rm = TRUE),
    max = max(data$lactatie, na.rm = TRUE),
    step = 1,
    value = c(1, 3)
  ),
  sliderInput(
    inputId = 'dims',
    label = "Laktatiedagen:",
    min = min(data$dim, na.rm = TRUE),
    max = max(data$dim, na.rm = TRUE),
    step = 1,
    value = c(1, 365)
  ),
  hr(),
  # Downloadknop
  downloadButton(
    "download_data",
    "Download gefilterde data",
    class = "btn-outline-primary btn-sm w-100"
  )
)

server = function(input, output, session) {
  ## .... de code van de vorige stappen

  # Download handlerfunctionaliteit
  output$download_data <- downloadHandler(
    filename = function() {
      paste("productiedata-export-", Sys.Date(), ".csv", sep = "")
    },
    content = function(file) {
      write.csv(dt(), file, row.names = FALSE)
    }
  )
}
```
:::

## Stap 14: Layout

We willen graag een betere layout.

1. We kiezen een thema `flatly` voor onze app
2. Dit geven we ook door in de tabel
3. We kiezen thema `minimal` voor de grafiek

::: {.codewindow .r chrome="windows"}
code.R
```{r}
#| label: beeld
#| echo: true
#| output: true
#| warning: false
#| eval: false

ui = page_navbar(
  theme = bs_theme(version = 5, bootswatch = "flatly"),
  ### ...
)

# in output$grafiek:
ggplot(plot_data, mapping) +
  geom_line(linewidth = 0.8, alpha = 0.8) +
  geom_point(size = 1.5) +
  theme_minimal() +
  labs(
    title = grafiek_titel,
    x = "Datum",
    y = "Waarde",
    color = if (is.null(input$dieren)) "Kenmerk" else "Dier ID"
  ) +
  # grafieken per kenmerk als er meerdere gekozen zijn
  facet_wrap(~kenmerk, scales = "free_y")

# in output$tabel:
output$tabel <- renderDT({
  req(dt())

  # Zoek de positie van de kolom 'datum' op; DT telt vanaf 0, R vanaf 1
  datum_index <- which(colnames(dt()) == "datum") - 1

  datatable(
    dt() |>
      arrange(id, datum),
    style = "bootstrap5",
    fillContainer = TRUE,
    ### ...
  )
})
```
:::

## Stap 15: opnieuw de hele app

We geven nu opnieuw de hele app weer:

::: {.codewindow .r chrome="windows"}
code.R
```{r}
#| label: hele app2
#| echo: true
#| output: true
#| warning: false
#| eval: false

library(shiny)
library(bslib)
library(dplyr)
library(tidyr)
library(lubridate)
library(ggplot2)
library(DT)

data <- read.table(
  'data/productiedata.dat',
  sep = ",",
  dec = ".",
  header = TRUE,
  row.names = 1, ## eerste kolom is een rijnummer
  na.strings = "NA"
) |>
  rename(vreettijd = Totale.vreettijd.in.minuten) |>
  rename_with(tolower) |>
  mutate(datum = ymd(datum)) |> ## zorg dat datum goed staat
  mutate(id = factor(id)) ## id moet een factor zijn

bkv <- c("datum", "id", "lactatie", "dim", "productie") # lijstje met vaste variabelen
km <- colnames(data)[-c(1:4)] ## de andere variabelen, kenmerken waaruit we kunnen kiezen

inputs <- list(
  selectInput(
    inputId = "kenmerk",
    label = "Selecteer kenmerk(en)",
    choices = km,
    selected = km[1],
    multiple = TRUE
  ),
  selectInput(
    inputId = "dieren",
    label = "Selecteer dier(en)",
    choices = sort(unique(data$id)),
    multiple = TRUE
  ),
  sliderInput(
    inputId = 'lacts',
    label = "Laktaties:",
    min = min(data$lactatie, na.rm = TRUE),
    max = max(data$lactatie, na.rm = TRUE),
    step = 1,
    value = c(1, 3)
  ),
  sliderInput(
    inputId = 'dims',
    label = "Laktatiedagen:",
    min = min(data$dim, na.rm = TRUE),
    max = max(data$dim, na.rm = TRUE),
    step = 1,
    value = c(1, 365)
  ),
  hr(),
  # Downloadknop
  downloadButton(
    "download_data",
    "Download gefilterde data",
    class = "btn-outline-primary btn-sm w-100"
  )
)

cards <- list(
  # Waarde-boxen voor snelle statistieken bovenaan
  layout_column_wrap(
    width = 1/2,
    value_box(
      title = "Geselecteerde Rijen",
      value = tags$span(
        textOutput("stat_rijen"),
        style = "font-size: clamp(1.5rem, 4vw, 2.5rem); font-weight: bold;"
      ),
      showcase = shiny::icon("database"),
      theme = "primary"
    ),
    value_box(
      title = "Geselecteerde Dieren",
      value = tags$span(
        textOutput("stat_dieren"),
        style = "font-size: clamp(1.5rem, 4vw, 2.5rem); font-weight: bold;"
      ),
      showcase = shiny::icon("cow"),
      theme = "teal"
    )
  ),

  card(
    full_screen = TRUE,
    card_header("Kenmerken over de tijd"),
    card_body(plotOutput("grafiek"))
  ),
  card(
    full_screen = TRUE,
    card_header("Tabel van de gegevens"),
    card_body(fillable = TRUE, DTOutput("tabel"))
  )
)

ui = page_navbar(
  theme = bs_theme(version = 5, bootswatch = "flatly"),
  title = "Analyse productiedata",
  sidebar = sidebar(inputs),

  nav_panel(
    title = "Dashboard",
    !!!cards
  )
)

server = function(input, output, session) {
  dt <- reactive({
    req(input$lacts, input$dims, input$kenmerk)

    # Dynamisch bepalen welke kolommen we behouden (bkv + geselecteerde kenmerken)
    geselecteerde_kolommen <- unique(c(bkv, input$kenmerk))

    data |>
      filter(
        productie > 0,
        lactatie >= input$lacts[1],
        lactatie <= input$lacts[2],
        dim >= input$dims[1],
        dim <= input$dims[2],
        is.null(input$dieren) | id %in% input$dieren # geen dieren gekozen: alle dieren
      ) |>
      select(all_of(geselecteerde_kolommen))
  })

  output$grafiek <- renderPlot({
    req(dt(), nrow(dt()) > 0)

    # 1. Pivot en bereid data voor de grafiek voor
    plot_data <- dt() |>
      pivot_longer(
        cols = all_of(input$kenmerk),
        values_to = "waarde",
        names_to = "kenmerk"
      ) |>
      filter(!is.na(waarde), waarde > 0)

    req(nrow(plot_data) > 0) # geen grafiek als een kenmerk geen waarden heeft

    # 2. Bepaal de logica op basis van wel/geen dierselectie
    if (is.null(input$dieren)) {
      # GEEN DIEREN GESELECTEERD -> Bereken groepsgemiddelde per dag
      plot_data <- plot_data |>
        group_by(datum, kenmerk) |>
        summarise(waarde = mean(waarde, na.rm = TRUE), .groups = "drop")

      mapping <- aes(x = datum, y = waarde, color = kenmerk, group = kenmerk)
      grafiek_titel <- "Groepsgemiddelde over de tijd"
    } else {
      # WEL DIEREN GESELECTEERD -> Bereken het gemiddelde PER DIER per dag
      plot_data <- plot_data |>
        group_by(id, datum, kenmerk) |>
        summarise(waarde = mean(waarde, na.rm = TRUE), .groups = "drop")

      mapping <- aes(x = datum, y = waarde, color = id, group = id)
      grafiek_titel <- "Individueel verloop per geselecteerd dier"
    }

    # 3. grafiek
    ggplot(plot_data, mapping) +
      geom_line(linewidth = 0.8, alpha = 0.8) +
      geom_point(size = 1.5) +
      theme_minimal() +
      labs(
        title = grafiek_titel,
        x = "Datum",
        y = "Waarde",
        color = if (is.null(input$dieren)) "Kenmerk" else "Dier ID"
      ) +
      # grafieken per kenmerk als er meerdere gekozen zijn
      facet_wrap(~kenmerk, scales = "free_y")
  })

  # DataTable output genereren binnen de bslib card
  output$tabel <- renderDT({
    req(dt())

    # Zoek de positie van de kolom 'datum' op; DT telt vanaf 0, R vanaf 1
    datum_index <- which(colnames(dt()) == "datum") - 1

    datatable(
      dt() |>
        arrange(id, datum),
      style = "bootstrap5",
      fillContainer = TRUE,
      rownames = FALSE,
      options = list(
        pageLength = 10,
        dom = 'ltp',
        autoWidth = TRUE, # Verplicht om handmatige breedtes toe te staan
        columnDefs = list(
          list(
            targets = datum_index, # De index van de datumkolom
            width = '150px',       # Pas dit getal aan om hem breder of smaller te maken
            className = 'dt-left'  # Zorgt dat de datum netjes links uitlijnt
          )
        )
      )
    ) |>
      # Formatteer de datumkolom naar Nederlands formaat (DD-MM-YYYY)
      formatDate(
        columns = "datum",
        method = "toLocaleDateString",
        params = list(
          locales = "nl-NL",
          options = list(
            year = "numeric",
            month = "2-digit",
            day = "2-digit",
            timeZone = "UTC" # datum is UTC; voorkomt een dag verschuiving in andere tijdzones
          )
        )
      )
  })

  # Statistiek 1: aantal rijen
  output$stat_rijen <- renderText({ nrow(dt()) })

  # Statistiek 2: aantal unieke dieren in selectie
  output$stat_dieren <- renderText({ n_distinct(dt()$id) })

  # Download handlerfunctionaliteit
  output$download_data <- downloadHandler(
    filename = function() {
      paste("productiedata-export-", Sys.Date(), ".csv", sep = "")
    },
    content = function(file) {
      write.csv(dt(), file, row.names = FALSE)
    }
  )
}

shinyApp(ui, server)
```
:::

## Stap 16: Publiceer je app

De app werkt nu, maar alleen lokaal. Je kunt de app ook online publiceren. Dit behandelen we niet in deze cursus. Je hebt de volgende mogelijkheden:

1. Deel de code van je app met anderen, die kunnen de code op hun pc uitvoeren
2. Je kunt je app ook via een hosting site zoals [www.github.com](https://github.com/) delen. Anderen kunnen de app dan direct vanaf GitHub uitvoeren met de code `runGitHub("naamvanjerepo", "jegithubnaam")`, bijvoorbeeld `runGitHub( "costerAnalytics/wsappproductie", "albartcoster")` (ik weet niet of dit werkt als je niet ingelogd bent)
3. Er zijn ook diensten waarop je je app kunt delen zodat hij via het web toegankelijk is. De eenvoudigste is [shinyapps.io](https://www.shinyapps.io/)
4. Er zijn ook nog andere mogelijkheden, die benutten wij voor het publiceren van onze apps.
